臺灣屏東地方法院民事判決　　　　　　　100年度訴更字第3號
原　　　告　財政部國有財產局臺灣南區辦事處屏東分處
法定代理人　鍾竹英
訴訟代理人　蔡宗釗
　　　　　　翁旭紳
被　　　告　吳安壽
　　　　　　吳安朝
共　　　同
訴訟代理人　林石猛律師
　　　　　　李衣婷律師
複 代 理人　張宗琦律師
上列當事人間請求拆屋還地等事件，經臺灣高等法院高雄分院發
回更審，本院於民國100 年9 月28日言詞辯論終結，判決如下：
    主      文
被告吳安壽應將坐落屏東縣鹽埔鄉○○段八二三之二二、九四六
之六八地號土地如附圖所示編號A 、B 、C 、D 、E 、F 部分面
積共二六八０平方公尺及同段八二三之二三、九四六之六九地號
土地如附圖所示編號K 、O 部分面積共七三平方公尺上之地上物
除去，將土地返還原告。
被告吳安朝應將坐落屏東縣鹽埔鄉○○段八二三之二三、九四六
之六九地號土地如附圖所示編號G 、H 、I 、J 、L 、M 、N 部
分面積共二０二七平方公尺上之地上物除去，將土地返還原告。
被告吳安壽、吳安朝應將坐落屏東縣鹽埔鄉○○段八二三之二二
、八二三之二三、九四六之六八、九四六之六九地號土地如附圖
編號1、2連線所示之圍牆拆除。
被告吳安壽應自民國九十九年七月一日起至返還第一項土地之日
止，按年給付原告新台幣貳萬肆仟貳佰貳拾陸元。
被告吳安朝應自民國九十九年七月一日起至返還第二項土地之日
止，按年給付原告新台幣壹萬柒仟捌佰拾捌元。
原告其餘之訴駁回。
訴訟費用由被告吳安壽負擔百分之五十八，餘由被告吳安朝負擔
。
本判決原告勝訴部分，於原告以新台幣捌拾玖萬仟元供擔保後
，得假執行；但被告吳安壽、吳安朝如於執行標的物拍定、變賣
或交付前，分別以新台幣壹佰伍拾肆萬壹仟陸佰捌拾元、壹佰壹
拾萬伍仟壹佰貳拾元為原告預供擔保，各得免為假執行。
原告其餘假執行之聲請駁回。
    事實及理由
一、原告主張：坐落屏東縣鹽埔鄉○○段823-22、946-68地號土
    地，原係被告吳安壽之父吳石龍承租之國有耕地，自民國92
    年7 月1 日起改由被告吳安壽承租；坐落屏東縣鹽埔鄉○○
    段823-23、946-69地號土地，原係被告吳安朝之父吳石承租
    之國有耕地，吳石於87年6 月9 日死亡後，946-69地號土地
    因繼承改由被告吳安朝承租，823-23地號土地則未為租約變
    更之登記。詎被告吳安朝竟於93年間，在系爭823-23、946-
    69地號土地如附圖所示編號G 、H 、I 、J 、L 、M 、N 部
    分面積共2,027 平方公尺上，興建學生宿舍，吳安壽亦於93
    年底、94年初，在系爭823-22、946-68地號土地如附圖所示
    編號A 、B 、C 、D 、E 、F 部分面積共2,680 平方公尺及
    系爭823-23、946-69地號土地如附圖所示編號K 、O 部分面
    積共73平方公尺上，興建學生宿舍，兩人並共同興建如附圖
    編號1 、2 連線所示之圍牆以為區隔，代管放租事宜之屏東
    縣政府因而以違反耕地三七五減租條例第16條第1 項之規定
    （承租人未自任耕作），原訂租約無效為由，將系爭823-22
    、946-68、823-23、946-69地號土地移交伊接管，則伊自得
    以管理機關之地位，依民法第767 條第1 項之規定，請求被
    告除去上開地上物，並返還土地。又被告吳安壽無權占有系
    爭823-22、946-68、823-23、946-69地號土地面積共2,753
    平方公尺，被告吳安朝無權占有系爭823-23、946-69地號土
    地面積共2,027 平方公尺，依社會通常之觀念，獲有相當於
    租金之利益，致伊受損害，伊亦得依不當得利法律關係，按
    99年申報地價年息百分之10，請求被告吳安壽、吳安朝分別
    自99年7 月1 日起至返還土地之日止，按年給付伊新台幣（
    下同）30,283元及22,297元（計算式：2753×110 ×0.1 ＝
    30283 ；2027×110 ×0.1 ＝22297 ）等情，並聲明：(一)被
    告吳安壽應將系爭823-22、946-68地號土地如附圖所示編號
    A 、B 、C 、D 、E 、F 部分面積共2,680 平方公尺及系爭
    823-23、946-69地號土地如附圖所示編號K 、O 部分面積共
    73平方公尺上之地上物除去，將土地返還原告。(二)被告吳安
    朝應將系爭823-23、946-69地號土地如附圖所示編號G 、H
    、I 、J 、L 、M 、N 部分面積共2,027 平方公尺上之地上
    物除去，將土地返還原告。(三)被告吳安壽、吳安朝應將系爭
    823-22、823-23、946-68、946-69地號土地如附圖編號1 、
    2 連線所示之圍牆拆除。(四)被告吳安壽應自99年7 月1 日起
    至返還第1 項土地之日止，按年給付原告30,283元。(五)被告
    吳安朝應自99年7 月1 日起至返還第2 項土地之日止，按年
    給付原告22,297元。(六)原告願供擔保，請准宣告假執行。
二、被告則以：權利之行使，不得違反公共利益，或以損害他人
    為主要目的，為民法第148 條第1 項所明定。權利之行使，
    是否以損害他人為主要目的，應就權利人因權利行使所能取
    得之利益，與他人及國家因其權利行使所受之損失，比較衡
    量定之。倘其權利之行使，自己所得利益極少而他人及國家
    社會所受之損失甚大者，非不得視為以損害他人為主要目的
    ，此乃權利社會化之基本內涵所必然之解釋。被告吳安壽自
    92年7 月1 日起承租系爭823-22、946-68地號國有土地，於
    93年底、94年初花費約978 萬元興建學生宿舍，被告吳安朝
    亦於93年2 至7 月間，花費962 萬餘元在系爭823-23、949-
    69地號土地興建學生宿舍，被告投入鉅額成本所興建之學生
    宿舍，不僅提供學生良好安全之住宿環境，亦提升大仁科技
    大學附近之居住品質，難謂對於鄰近地區未發揮一定之經濟
    效益與社會安全功能，權衡原告收回土地所能取得之利益，
    與被告及國家社會因其權利行使所受之損失，原告權利之行
    使，顯與民法第148 條第1 項之規定有違，而構成權利濫用
    ，自非法之所許。又以自任耕作為目的，約定支付地租，使
    用他人之農地者，為耕地租用；地租不得超過地價百分之8
    ，約定地租或習慣地租超過地價百分之8 者，應比照地照百
    分之8 減定之，不及地價百分之8 者，依其約定或習慣，土
    地法第106 條第1 項及第110 條第1 項定有明文。系爭823-
    22、823-23、946-68、946-69地號土地係屬耕地，交通雖尚
    屬便利，惟附近以農田居多，原告依不當得利法律關係，請
    求被告按申報地價年息百分之8 償還不當得利之價額，顯屬
    過高，應以申報地價年息百分之3 以下較為相當等語，資為
    抗辯，並聲明：(一)原告之訴及假執行之聲請均駁回。(二)如受
    不利之判決，被告願供擔保請准宣告免為假執行。
三、經查：系爭823-22、946-68地號國有土地，原係被告吳安壽
    之父吳石龍所承租，嗣因吳石龍年紀老邁，自92年7 月1 日
    起改由被告吳安壽承租，系爭823-23、946-69地號國有土地
    ，原係被告吳安朝之父吳石所承租，吳石於87年6 月9 日死
    亡後，有被告吳安朝等8 名繼承人，其中946-69地號土地因
    繼承改由被告吳安朝承租，823-23地號土地則未為租約變更
    登記，仍以吳石為承租名義人。系爭823-22、946-68、823-
    23、946-69地號土地與大仁科技大學毗鄰，其南邊與大仁科
    技大學側門僅間隔寬約8 公尺之柏油道路，被告吳安朝於93
    年2 至7 月間，在系爭823-23、946-69地號土地如附圖所示
    編號G 、H 、I 、J 、L 、M 、N 部分面積共2,027 平方公
    尺上興建學生宿舍（共有46個房間，門牌屏東縣鹽埔鄉○○
    村○○路20之20號），相隔約半年後，被告吳安壽於93年底
    、94年初，在系爭823-22、946-68地號土地如附圖所示編號
    A 、B 、C 、D 、E 、F 部分面積共2,680 平方公尺及系爭
    823-23、946-69地號土地如附圖所示編號K 、O 部分面積共
    73平方公尺上興建學生宿舍（亦共有46個房間，門牌屏東縣
    鹽埔鄉○○村○○路20之21號），兩處學生宿舍間，則有渠
    等共同興建如附圖編號1 、2 連線所示之圍牆。系爭823-22
    、946-68、823-23、946-69地號土地，因用以建築房屋作為
    學生宿舍，承租人未自任耕作，違反耕地三七五減租條例第
    16條第1 項規定，依同條第2 項規定原訂租約無效，代管放
    租事宜之屏東縣政府遂先後將系爭823-23、946-69、823-22
    、946-68地號土地（登記之管理機關為財政部國有財產局）
    ，移交財政部國有財產局臺灣南區辦事處（原告之上級機關
    ）接管各事實，為兩造所不爭執，並有土地登記謄本、土地
    勘（清）查表、屏東縣政府93年10月28日屏府地權字第0930
    202455號函、96年5 月15日屏府地價字第0960098198號函、
    97年3 月28日屏府地價字第0970062116號函、屏東縣放租公
    地歸戶卡片、移接清冊、公有耕地租賃契約、繼承系統表、
    戶籍謄本及照片附卷可稽，復經本院會同屏東縣里港地政事
    務所測量員到場勘測屬實，製有勘驗測量筆錄及土地複丈成
    果圖在卷可憑。
四、本件之爭點為：(一)原告請求被告除去地上物並返還土地，是
    否構成權利濫用？(二)原告依不當得利規定請求被告償還之價
    額，以多少數額為相當？茲分別論述如下：
(一)、按所有人對於無權占有或侵奪其所有物者，得請求返還之，
    對於妨害其所有權者，得請求除去之，有妨害其所有權之虞
    者，得請求防止之；權利之行使，不得違反公共利益，或以
    損害他人為主要目的，民法第767 條第1 項及第148 條第1
    項分別定有明文。權利本係法律所加以保護之利益，通常權
    利人行使權利時，不免對義務人或他人造成不利益之結果，
    此乃不可避免之正常現象，不能稱為權利之濫用。惟權利同
    時亦係為社會全體之向上發展而設，具有社會性及公共性，
    當權利之行使違反權利之本質或其社會、經濟之目的，甚至
    因而對他人加以相當之損害，則為不被容許之行為，而構成
    權利之濫用。民法第148 條第1 項對權利之行使所為限制，
    一為不得違反公共利益，二為不得以損害他人為主要目的。
    查承租人應自任耕作，並不得將耕地全部或一部轉租於他人
    ；承租人違反前項規定時，原訂租約無效，得由出租人收回
    自行耕作或另行出租，為耕地三七五減租條例第16條第1 項
    、第2 項所明定。所謂承租人應自任耕作，係指承租人應以
    承租之土地供自己從事耕作之用而言，如承租人以承租之土
    地建築房屋居住或供其他非耕作之用者，均在不自任耕作之
    列（最高法院96年度台上字第2595號裁判意旨參照）。本件
    被告在系爭公有出租之耕地興建學生宿舍，以致原訂租約無
    效，得由出租人收回土地，乃法律所明定，若僅以被告興建
    學生宿舍花費甚鉅，即認不得請求渠等除去地上物以返還土
    地，則舉凡投注鉅資在承租之耕地上興建建築物者，縱使原
    訂租約已歸於無效，亦均可免於拆屋還地，則上開法律規定
    不啻形同具文？且耕地除符合規定而申請興建農舍外，本不
    得擅自興建建築物以供居住，遑論作為學生宿舍以供出租？
    原告訴請被告將渠等在系爭823-22、946-68、823-23、946-
    69地號土地上興建之地上物除去，並返還土地，既係落實耕
    地三七五減租條例第16條第1 項、第2 項之規定，且所除去
    者乃耕地上之非法建築，顯難認為違反公共利益，而構成權
    利濫用。又民法第148 條第1 項係規定行使權利，不得以損
    害他人為主要目的，若當事人行使權利，雖足使他人喪失利
    益，而苟非以損害他人為主要目的，即不在該條所定範圍內
    （最高法院45年台上字第105 號判例參照）。本件被告對於
    不得在系爭公有出租之823-22、946-68、823-23、946-69地
    號耕地上興建學生宿舍，否則將導致原訂租約無效，而有拆
    屋還地之風險一節，難以諉為不知，渠等無視法律之規定，
    甘冒風險斥資興建學生宿舍，果因原告訴請拆除而受有損害
    ，亦屬咎由自取。原告因原訂租約無效，被告已無占有使用
    系爭823-22、946-68、823-23、946-69地號土地之合法權源
    ，基於維護公有財產之職責，依法訴請被告除去地上物並返
    還土地，難謂係以損害他人為主要目的，自亦無構成權利濫
    用可言。被告辯稱本件原告請求渠等除去地上物並返還土地
    ，構成權利濫用，非法之所許云云，並無足取。則原告以管
    理機關之地位，代國家主張所有人之權利，依民法第767 條
    第1 項規定，請求被告除去地上物並返還土地，於法即無不
    合（最高法院86年度台上字第2737號裁判意旨參照）。
(二)、按無法律上之原因而受利益，致他人受損害者，應返還其利
    益，雖有法律上之原因，而其後已不存在者，亦同；不當得
    利之受領人，除返還其所受之利益外，如本於該利益更有所
    取得者，並應返還，但依其利益之性質或其他情形不能返還
    者，應償還其價額，民法第179 條及第181 條定有明文。本
    件被告吳安壽占有使用系爭823-22、946-68地號土地如附圖
    所示編號A 、B 、C 、D 、E 、F 部分面積2,680 平方公尺
    及系爭823-23、946-69地號土地如附圖所示編號K 、O 部分
    面積73平方公尺，合計2,753 平方公尺，被告吳安朝占有使
    用系爭823-23、946-69地號土地如附圖所示編號G 、H 、I
    、J 、L 、M 、N 部分面積共2,027 平方公尺，惟原訂租約
    因不任耕作而無效後，渠等已無繼續占有使用之權利，渠等
    繼續占有使用，受有使用收益之利益，致原告受損害，而無
    法律上之原因，則原告因被告所受利益依其性質不能返還，
    依不當得利法律關係，請求被告償還其價額，自無不合（最
    高法院61年台上字第1695號判例意旨參照）。次按，耕地租
    用地租不得超過法定地價（即申報地價）百分之8 ，土地法
    第110 條定有明文。本件原告收回系爭823-22、946-68、82
    3-23、946-69地號土地另行出租，其可獲得之租金利益至多
    不過申報地價年息百分之8 ，換言之，被告占有使用系爭82
    3-22、946-68、823-23、946-69地號土地，原告所受損害至
    多不過為申報地價年息百分之8 ，則原告請求按申報地價年
    息百分之10計算被告應償還之不當得利價額，於法自有未合
    。又系爭823-22、946-68、823-23、946-69地號土地鄰近大
    仁科技大學，南邊面臨寬約8 公尺之柏油道路，出入甚為方
    便，且被告係用以興建學生宿舍出租獲利，本院斟酌各該情
    事，認被告應償還原告之不當得利價額，以申報地價（目前
    為每平方公尺110 元，見本院98年度訴字第3 號卷第194 至
    197 頁）年息百分之8 為相當，被告辯稱應按申報地價年息
    百分之3 以下計算云云，尚無可採。依此，被告吳安壽、吳
    安朝應按年償還原告之不當得利價額即各為24,226元及17,8
    38元（計算式：2753×110 ×0.08＝24226 ，2027×110 ×
    0.08＝17838 ，未滿1 元部分均4 捨5 入）。
五、綜上所述，本件原告依民法第767 條第1 項規定及不當得利
    法律關係，請求：(一)被告吳安壽將系爭823-22、946-68地號
    土地如附圖所示編號A 、B 、C 、D 、E 、F 部分面積共2,
    680 平方公尺及系爭823-23、946-69地號土地如附圖所示編
    號K 、O 部分面積共73平方公尺上之地上物除去，將土地返
    還原告。(二)被告吳安朝將系爭823-23、946-69地號土地如附
    圖所示編號G 、H 、I 、J 、L 、M 、N 部分面積共2,027
    平方公尺上之地上物除去，將土地返還原告。(三)被告吳安壽
    、吳安朝將系爭823-22、823-23、946-68、946-69地號土地
    如附圖編號1 、2 連線所示之圍牆拆除。(四)被告吳安壽自99
    年7 月1 日起至返還第1 項土地之日止，按年給付原告30,2
    83元。(五)被告吳安朝自99年7 月1 日起至返還第2 項土地之
    日止，按年給付原告22,297元。於如主文第1 至5 項所示範
    圍內，為有理由，應予准許。逾此範圍，非有理由，應予駁
    回。本件原告勝訴部分，兩造各陳明願供擔保，請准宣告假
    執行或免為假執行，經核均無不合，爰分別酌定相當之擔保
    金額，併准許之。至原告敗訴部分，其假執行之聲請已失所
    附麗，應駁回之。
六、據上論結，本件原告之訴為一部有理由，一部無理由，依民
    事訴訟法第79條、第85條第1 項但書、第390 條第2 項、第
    392 條第2 項、第3 項，判決如主文。
中    華    民    國   100    年    10    月    12    日
                    民事第二庭    法  官  春生
正本係照原本作成。
如對判決上訴，須於判決送達後20日內向本院提出上訴狀，其未
表明上訴理由者，應於提出上訴後20日內向本院補提理由書狀（
均須按他造當事人之人數附繕本）。
如委任律師提起上訴者，應一併繳納上訴審裁判費。
中    華    民    國   100    年    10    月    17    日
                                  書記官  魏慧夷